【裁判字號】    90,上,784
【裁判日期】    901002
【裁判案由】    第三人異議之訴
【裁判全文】
臺灣高等法院民事判決  九十年度上字第七八四號
    上  訴  人  新光人壽保險股份有限公司
    法定代理人  吳東進
    訴訟代理人  項程文
    被 上訴 人  戊○○○
                丁○○○
                庚○○○
                辛○○
                壬○○
                林鄒嘉美原名.
                甲○○○
                己○○○
                乙○○即鄒許.
    法定代理人  丙○○即鄒許.
右當事人間第三人異議之訴事件，上訴人對於中華民國八十八年十月十九日臺灣士林
地方法院八十八年度訴字第一六九號第一審判決提起上訴，本院判決如左：
    主      文
上訴駁回。
第二審訴訟費用由上訴人負擔。
    事      實
甲、上訴人方面：
一、聲明：
（一）原判決廢棄。
（二）被上訴人在第一審之訴駁回。
二、陳述：與原判決記載相同，茲引用之。
三、證據：援用原審之立證方法。
乙、被上訴人方面：
一、聲明：上訴駁回。
二、陳述：與原判決記載相同，茲引用之。
三、證據：援用原審之立證方法。
丙、本院依職權調閱原審八十五年度執全字第六九○號假扣押民事執行卷宗。
    理      由
一、本件被上訴人主張：被上訴人（按：其中被上訴人丙○○、乙○○係許送之女鄒
    許碧月之法定繼承人，鄒許碧月於原審訴訟繫屬中之民國八十八年六月二十八日
    死亡－見本院上字第一八二號卷五二頁）之被繼承人許送（於民國八十四年十月
    十五日死亡）與訴外人鄒進財於民國（下同）二十九年間結婚，二人並未以契約
    訂立夫妻財產制。坐落台北縣萬里鄉○○里○○段溪底小段一三四地號及同所一
    三四之四地號土地所有權全部（下稱系爭土地）係許送於五十一年十月四日因繼
    承而取得（於六十五年二月十六日辦妥繼承登記），屬許送所有，詎上訴人竟以
    訴外人鄒進財積欠其借款新台幣（下同）三億八千萬元未還為由，於八十五年五
    月間聲請假扣押查封系爭土地（原審八十五年度執全字第六九０號），該假扣押
    強制執行程序迄未終結等情，爰依繼承之法則及強制執行法第十五條之規定，求
    為命原審八十五年度執全字第六九０號假扣押強制執行事件就系爭土地所為查封
    之強制執行程序應予撤銷之判決。
    上訴人則以：系爭土地係許送於七十一年十一月四日向訴外人張耀亮所購買，依
    七十四年六月四日修正前民法第一千零十七條第二項規定，應屬許送之夫即訴外
    人鄒進財所有，被上訴人就系爭土地並無排除強制執行之權利等語，資為抗辯。
二、經查被上訴人主張伊等之被繼承人許送（於八十四年十月十五日死亡）與訴外人
    鄒進財於二十九年間結婚，二人並未以契約訂立夫妻財產制，系爭土地係登記為
    許送所有，上訴人以訴外人鄒進財積欠其借款三億八千萬元未還為由，於八十五
    年五月間聲請假扣押查封系爭土地，該假扣押強制執行程序迄未終結之事實，業
    據其提出戶籍謄本、土地登記謄本及原審八十五年度裁全字第八九一號裁定為証
    （見原審卷七至三五頁、本院上字第七八四號卷四一頁），且為上訴人所不爭執
    ，並經調閱原審八十五年度執全字第六九０號假扣押民事執行卷宗查明屬實，自
    堪信為真實。
三、被上訴人另主張系爭土地係許送於五十一年十月四日因繼承而取得（於六十五年
    二月十六日辦妥繼承登記），屬許送所有等語，雖為上訴人所否認，並以前開情
    詞置辯，惟查：
  (一)許送係於八十四年十月十五日死亡，則許送與訴外人鄒進財間之夫妻財產關係於
    斯時即已消滅，自無適用八十五年九月二十五日修正公布之民法親屬編施行法第
    六條之一規定之餘地。又許送與訴外人鄒進財係於二十九年間結婚，並未以契約
    訂立夫妻財產制，自應以法定財產制即聯合財產制為其夫妻財產制（參照民法第
    一千零零五條規定）；又按聯合財產中，妻於結婚時所有之財產，及婚姻關係存
    續中因繼承或其他無償取得之財產，為妻之原有財產，保有其所有權，為七十四
    年六月四日修正前民法第一千零十七條第一項所明定。
  (二)系爭土地係許送於婚姻關係存續中之五十一年十月四日因繼承而取得之財產（於
    六十五年二月十六日辦妥繼承登記），嗣許送於六十六年九月二十二日將之出賣
    並將所有權移轉登記與訴外人張耀亮，惟因訴外人張耀亮未能履行該買賣契約之
    約定，乃於七十一年十一月四日以買賣為原因，將系爭土地所有權移轉登記，返
    還與許送，有土地登記謄本及許送與訴外人張耀亮間所簽訂之私有土地買賣契約
    書可稽（見原審卷十至十一頁、十三頁、十八頁、四六至五一頁）；再參以該買
    賣契約書於第一條約定：「本買賣私有土地坐落萬里鄉○○里○○段溪底小段一
    二五、一二七、一二六之一、一二六之二、一三四、一三四之四地號等六筆，．
    ．．」（見原審卷四六頁）；又於第十四條約定：「甲方（指訴外人張耀亮）應
    新造十二台尺寬三十六尺深之房屋二層混合磚兩棟共四十八坪（土地面積兩棟共
    三十二坪）交換乙方（指許送）原之舊屋使用，．．．若三年內甲方無能力建屋
    向乙方交換舊屋時，甲方應退還一三四、一三四之四地號兩筆之土地給乙方，．
    ．．」（見原審卷五十頁）；另訴外人張耀亮亦在原審到場證稱：「這份土地買
    賣契約書是我與許送訂立的沒錯」、「我們土地買賣條件除了給付價金之外，還
    要蓋一棟房子給許送，如果沒有蓋成就是把土地還給許送，他們這樣要求我也同
    意」、「因為中間經過協商，時間才會拖延（到七十一年才返還系爭土地）」等
    語（見原審卷九八至九九頁），已足証明被上訴人所為此部分之主張，應屬可取
    。雖上訴人抗辯訴外人張耀亮於七十一年十一月四日將系爭土地所有權移轉登記
    與許送之原因為買賣，此項登記有絕對效力云云，惟按土地法第四十三條所謂登
    記有絕對效力，係為保護因信賴登記而辦理土地權利新登記之第三人而設。本件
    上訴人僅對系爭土地聲請強制執行假扣押，並未取得該土地之權利，本無土地登
    記公信力之問題（參照最高法院七十九年度台上字第五七六號判決）。況上訴人
    既自認系爭土地係許送以買賣為原因而取得，且復不能証明係由其夫即訴外人鄒
    進財所出資，而非許送所出資（見本院卷三八頁），亦難認應屬訴外人鄒進財所
    有。
  (三)按共同繼承之遺產在分割以前，應為各繼承人公同共有，系爭土地迄今仍登記為
    許送所有，尚未辦理遺產分割，自應屬被上訴人及訴外人鄒進財公同共有。本件
    被上訴人係依強制執行法第十五條規定主張有足以排除強制執行之公同共有所有
    權，提起第三人異議之訴，既已得全體公同共有人之同意（參照民法第八百二十
    八條第二項規定），其當事人之適格並無欠缺。
四、按第三人就執行標的物有足以排除強制執行之權利者，得於強制執行程序終結前
    ，向執行法院對債權人提起異議之訴，強制執行法第十五條前段定有明文。系爭
    土地既屬被上訴人之被繼承人許送因繼承取得之原有財產而保有其所有權，則上
    訴人自不得以對許送之夫即訴外人鄒進財之執行名義聲請假扣押查封系爭土地。
    從而，被上訴人依繼承之法則及上開規定，於強制執行程序終結前，提起第三人
    異議之訴，請求撤銷原審八十五年度執全字第六九○號強制執行程序，即屬應予
    准許。原審所為上訴人敗訴之判決，核無違誤。上訴論旨仍執前詞指摘原判決不
    當，求予廢棄改判，為無理由。
五、至兩造其餘之攻擊或防禦方法及未經援用之証據，經本院斟酌後，認為均不足以
    影響本判決之結果，自無逐一詳予論駁之必要，併此敘明。
據上論結：本件上訴為無理由，依民事訴訟法第四百四十九條第一項、第七十八條，
判決如主文。
中      華      民      國    九十      年      十      月      二      日
                               臺灣高等法院民事第十三庭
                                   審判長法  官  林  鄉  誠
                                         法  官  劉  清  景
                                         法  官  陳  駿  璧
右正本係照原本作成。
如不服本判決，應於收受送達後二十日內向本院提出上訴書狀，其未表明上訴理由者
，應於提出上訴後二十日內向本院補提理由書狀（均須按他造當事人之人數附繕本）
上訴時應提出委任律師或具有律師資格之人之委任狀；委任有律師資格者，另應附具
律師及格證書及釋明委任人與受任人有民事訴訟法第四百六十六條之一第一項但書或
第二項（詳附註）所定關係之釋明文書影本。
中      華      民      國    九十      年      十      月      四      日
                                         書記官  鄭  淑  昀
附註：
民事訴訟法第四百六十六條之一（第一項、第二項）：
對於第二審判決上訴，上訴人應委任律師為訴訟代理人。但上訴人或其法定代理人具
有律師資格者，不在此限。
上訴人之配偶、三親等內之血親、二親等內之姻親，或上訴人為法人、中央或地方機
關時，其所屬專任人員具有律師資格並經法院認為適當者，亦得為第三審訴訟代理人
。


司法院資訊處製作；財團法人民間司法改革基金會備份。
